最高法院刑事判決　　　　　　　　　　　　　　　　　八十八年度台非字第七○號
　　上訴人　最高法院檢察署檢察總長
　　被　告　甲○○
右上訴人因被告過失致人於死案件，對於台灣高等法院台中分院中華民國八十七年五
月二十六日第二審確定判決（八十七年度交上訴字第九七九號，起訴案號：台灣台中
地方法院檢察署八十六年度偵字第七三二四號），認為違法，提起非常上訴，本院判
決如左：
    主  文
上訴駁回。
    理  由
非常上訴理由稱：「按依法應於審判期日調查之證據未予調查，致適用法令違誤，而
顯然於判決有影響者，該項確定判決，即屬判決違背法令，應有刑事訴訟法第四百四
十七條第一項第一款規定之適用，司法院大法官會議釋字第一八一號解釋有案。又證
據證明力雖屬於法院判斷之自由，惟證據之本身如有瑕疵，則在此瑕疵未能究明以前
，遽採為有罪之根據，即難謂為適法，貴院三十二年上字第九七一號著有判例可考，
查原判決依憑證人李文晃、藍茂山、蔡森煌、江李明珠、邱嘉惠等於偵查中之證言，
據以認定被告甲○○有過失致被害人陳正祥於死之犯行，惟查該等證人除李文晃曾於
檢察官偵查時到場外，均係於警訊時僅供證：係看到發生車禍後之當時情形，並未目
睹車禍發生之情況，更未供明係被告之自小客車撞及被害人機車之事實（筆錄附相卷
一一二八號九一至一○六頁），且據現場處理之警員陳建明供述『當天下午六時，我
進入派出所，在門口看見斜對面，看見有人倒在地上，我把巡邏車擋在他後面，怕其
他車輛再撞到他，當時車輛很多，且值班台告訴我說是自行跌倒，我把地上不太規則
的弧型括痕，檢鐵片把機車位置標示出來，然後救護車來，送那人到醫院後，交通隊
員到醫院與家屬溝通，以為是自行跌倒，故未繪現場圖』（見同卷三十七頁反面）證
人李文晃於偵訊時雖供證：『……我在力行路的紅茶店聽到車輛碰撞聲，我看見肇事
車輛停在力行國小那邊，是紅色喜美自小客車，未看見是何處碰撞，我正要走時，現
場已處理完畢，發現該紅色車要開走，我尾隨後看車牌，記下車號，當時我是聽到碰
撞時有抬頭看，但未看見二車相撞情形，現場圍觀的路人也說是那輛紅色車撞的，…
…』（見同卷三十八頁）而該證人既聽到兩車碰撞聲時，曾有抬頭看，卻未看見兩車
相撞情形，及係何處相撞，卻僅見肇事車輛停在力行國小那邊，聽圍觀路人說是那輛
紅色車撞的，足徵亦屬事後見聞之詞，且與其曾致電告訴人表示：『當時事發時並未
看見擦撞經過，而是他的工人們在橋下等時看到的，車號也是詢問他的工人記住的人
，在多次拼湊後，並藉電腦查詢才得以報知』之情節詢異其趣（見偵卷八頁反面告訴
人致檢察官書）證人江李明珠於原審雖供證：『我聽到的是汽車與機車之碰撞聲音，
我才停車，碰撞汽車之駕駛者有下車扶那位倒地的老伯，我是開車在那汽車之後面』
然經法官詢問：你有看到紅色汽車駕駛者輾過死者之身體？據答『有，但我不確定是
哪部位，隱約是胸前』（見交上訴卷五十六、五十七頁）惟查被害人經法醫師解剖，
僅前額及後頭部有碰撞痕，胸部並無汽車輾壓傷痕，亦無車輪痕跡，由頸部至腹部，
檢視內部均無輾過之傷及瘀血，只有肩胛骨斷一根，但非汽車輾過造成，各情，有解
剖現場筆錄足憑（見相字一一二八號卷八二頁）顯見該證人所供與事實不符，而被告
於歷審均矢口否認有何犯行，辯稱：死者機車在其前方，原有搖晃現象，於其車通過
不久，自行倒地受傷，並未與之擦撞，乃係見義勇為，予以扶起送醫報警云云，若果
則被害人之前額及後頭部碰撞痕，應係因人車倒地，所受之傷甚明，況依經驗法則，
兩車相撞或擦及，擦撞處必有殘留對方車漆，或刮痕，現場亦應留有兩車撞擊之碎片
，然據被告提出其與告訴人陳建亨於八十六年八月六日之對話錄音，陳建亨曾說明：
『死者的機車上沒有紅色的漆、死者每天都有喝酒，但不影響他開車，證人都說沒有
聽到碰撞的聲音』（告訴人曾查訪證人李文晃、李明珠等證人，詳見偵卷七至十七頁
及相字一一二八號九至三十頁）詎原判決竟以該電話錄音譯文與證人李文晃及江李明
珠所證不符，而認為不能為被告有利之證據，不予調查，且不檢驗被告之紅色自小客
車究竟有無與被害人之機車相擦撞之新刮痕，並傳訊以上有關證人及現場處理之警員
陳建明，查明當時現場究竟有無遺留兩車撞擊之碎片，而竟據行採信證人李文晃、江
李明珠前開有瑕疵之證言，顯有應於審判期日調查之證據未予調查及採證違法。且依
台中市車輛行車故鑑定委員會分析意見，綜合研判：『陳、林兩車曾發生碰撞之可能
性相當大，然而曾發生碰撞，並不表示林某應負肇事之咎責，肇事原因應視當時陳輕
機車之行駛動態及兩車如何碰撞，方能討論』（詳見相字一一二八號、一三八、一三
九頁）原判決未予深究，遽以推測之詞，論處被告罪刑，難謂適法，尤可言者，證人
李文晃於偵訊時，並未證述：『當時臨近死者機車別無他車』之語（見相字一一二八
號卷三十八頁）原判決竟以此不存在之證言，作為不利被告之證據，其於證據之取捨
，均屬違法，案已確定，且於被告不利，爰依刑事訴訟法第四百四十一條、第四百四
十三條提起非常上訴，以資糾正」等語。
本院按：非常上訴制度，乃係對於審判違背法令之確定判決所設之救濟程序，與因事
實錯誤而設之再審救濟制度有別，故非常上訴審，應以原判決所確認之事實為基礎，
據以判斷其審判是否違背法令。又依法應於審判期日調查之證據未予調查，致適用法
令違誤而顯然於判決有影響者，固屬判決違背法令而得提起非常上訴；但此所稱應於
審判期日調查之證據，係指該證據與待證事實有重要關係，在客觀上為法院認定事實
與適用法律之基礎者而言，若非上述情形之證據而未予調查者，本不屬於上開應調查
證據之範圍，縱其訴訟程序違背法令而不影響於判決者，仍不得提起非常上訴。另對
證據之取捨及其證明力如何之判斷，事實審法院本即有自由裁量之職權，且認定犯罪
事實所憑之證據，不以直接證據為限，間接證據亦包括在內，綜合調查所得之各種直
接證據與間接證據，本於推理作用，得其心證而為判決，苟與經驗法則及論理法則無
違，即不得任意指為違背法令。本件原確定判決除依憑被害人陳正祥所騎機車照片，
檢察官之勘驗筆錄、相驗屍體證明書、驗斷書、解剖報告，與證人藍茂山、蔡森煌、
邱嘉惠等人之證言，及被告甲○○供認於案發時，被害人所騎機車原在伊前方同向車
道，已有左右搖晃現象，伊駕駛紅色喜美三門自用小客車，未待被害人有何表示，即
行超車，伊超車不久，被害人即行倒地等情外，主要係援引證人李文晃在檢察官偵查
中所為伊當時聽到二車碰撞聲音，被告肇事車輛要開走，伊即尾隨看車牌並記下車號
之證言，及證人江李明珠在原審審理時供證：伊開車經過肇事地點，聽到汽車與機車
碰撞聲，看到一位老者騎機車倒地，紅色汽車駕駛者扶老者起來，碰撞汽車之駕駛者
，有下車扶那位倒地老伯等語，用以指駁被告所為係被害人自行倒地受傷，未與被害
人之機車相擦撞等語之辯解，認不足採信；並說明被告提出其與被害人之子陳建亨間
之電話錄音譯文，欲證明車禍發生時並無碰撞聲音，惟與上述李文晃、江李明珠所證
情節不符，不足採為有利於被告之證據，被告請求再傳陳建明、李文晃、藍茂山、蔡
森煌、邱嘉惠及履勘現場，調查車禍時有無碰撞聲音，曾否目睹車禍發生經過，被害
人有無酒味，何以未繪製現場圖及訊問被告各節，因事證已甚明確，認均無調查之必
要。因而確認被告有其事實欄所載之犯行，維持第一審論處被告因過失致人於死罪刑
之判決，駁回檢察官與被告分別在第二審之上訴。則原審就與待證事實有重要關係之
證據，業已加以調查，方為如原判決事實欄所載被告犯罪事實之判斷，且僅確認被告
於駕駛自用小客車因過失超越被害人所騎機車時，撞及被害人之機車，使被害人人車
倒地受傷，送醫不治死亡，並未認定被告之汽車有輾壓過被害人身體之事實，復已
明毋庸為其他無益調查之理由，況事實審對於證據之調查，其範圍並非漫無限制，與
待證事實確有關連性及必要性者，方有其調查之必要，上開判斷，又與一般經驗法則
及論理法則無任何違背，自無上訴意旨所謂應於審判期日調查之證據未予調查及採證
違法之情事。另原判決引用台灣省車輛行車事故覆議鑑定委員會及台中市區車輛行車
事故鑑定委員會之鑑定意見，僅在印證其所憑上開證據及認定之理由，確與事實相符
而已，自不能執此指為原判決係以推測之詞認定被告之犯行。至證人李文晃在檢察官
偵查中之證言，雖未明確供述「當時臨近死者機車別無他車」一語，然綜合觀察其全
部之證言內容，尚與此意旨無違，況被告係以被害人自行倒地受傷為辯，則是否他車
臨近，與待證事實無涉，原判決理由欄一對此部分之說明，縱欠妥適，然與判決本旨
不生影響，仍不得據為非常上訴之理由。本件非常上訴為無理由，應予駁回。
據上論結，應依刑事訴訟法第四百四十六條，判決如主文。
中      華      民      國    八十八    年      三      月     十二     日
                              最高法院刑事第一庭
                                  審判長法官  施  文  仁
                                        法官  陳  炳  煌
                                        法官  張  淳  淙
                                        法官  林  錦  芳
                                        法官  蔡  清  遊
      右正本證明與原本無異
                                              書  記  官
中      華      民      國    八十八    年      三      月     十七     日
